【裁判字號】    97,台上,3649
【裁判日期】    970807
【裁判案由】    違反水土保持法
【裁判全文】
最高法院刑事判決            九十七年度台上字第三六四九號
上  訴  人  甲○○
選任辯護人  林春榮律師
            王耀星律師
上列上訴人因違反水土保持法案件，不服台灣高等法院台中分院
中華民國九十四年五月十二日第二審判決（九十二年度上訴字第
一一九二號，起訴案號：台灣彰化地方法院檢察署九十年度偵字
第六一六七、七一二五號），提起上訴，本院判決如下：
    主  文
原判決關於甲○○違反水土保持法部分撤銷，發回台灣高等法院
台中分院。
    理  由
本件原判決認定：上訴人甲○○有其事實欄所載之犯行，因而撤
銷第一審關於上訴人違反水土保持法（含違反山坡地保育利用條
例）部分之判決，依法規競合，特別法優先於普通法原則，改判
論處上訴人違反水土保持義務人於山坡地從事堆積土石之行為，
應先擬具水土保持計畫，送主管機關核定之規定，而未先擬具水
土保持計畫，致生水土流失罪刑，固非無見。
惟查：(一)、證據雖已調查而其內容尚未明瞭者，即與未經調查無
異，如遽行判決，仍屬應於審判期日調查之證據而未予調查。水
土保持法第三十三條第三項前段之罪，以在山坡地或森林區內從
事違反水土保持法所規定之行為，為犯罪構成要件之一。所謂「
山坡地」，依水土保持法第三條第三款規定，係指國有林事業區
、試驗用林地、保安林地，及經中央或直轄市主管機關參照自然
形勢、行政區域或保育、利用之需要，就合於標高在一百公尺以
上，或標高未滿一百公尺，而其平均坡度在百分之五以上之一者
，劃定範圍，報請行政院核定之公、私有土地而言。原判決認定
上訴人未先擬具水土保持計畫，違反規定，於山坡地從事堆積土
石之行為，致生水土流失，係犯水土保持法第三十三條第三項前
段之罪。理由雖說明上訴人所使用之土地，係水土保持法所規範
之山坡地，「有彰化縣政府（民國）九十一年五月十日府農育字
第○九一○○八七一七九○號函、山坡地範圍圖及台灣彰化地方
法院檢察署公務電話紀錄單在卷可憑」（見原判決第四頁第九行
至第十行）。惟依卷內資料：(1)彰化縣政府九十一年五月十日府
農育字第○九一○○八七一七九○號函（含附件之山坡地範圍圖
）其內容為：「旨揭五筆地號（指彰化縣花壇鄉○○○段灣子口
小段九四之一三七、九四之一三八、九四之二六四、九四之二六
八、五○○地號土地）無法直接由山坡地範圍圖中明確指出是否
位於山坡地，但經由貴署（指台灣彰化地方法院檢察署）所附之
地籍圖與本局（指彰化縣政府農業局）之山坡地範圍比對，擬似
位於圖上所標示之位置（如附件）」（見偵字第六一六七號卷第
一九八頁至第二○二頁），並未明白判定涉案之土地，是否坐落
於山坡地範圍內。(2)被告以外之人於審判外之言詞或書面陳述，
除法律有規定者外，不得作為證據，刑事訴訟法第一百五十九條
第一項定有明文。卷附之台灣彰化地方法院檢察署公務電話紀錄
單，係該署勇股書記官與彰化縣政府自然生態保育課之許先生，
二人間之通話紀錄（並非被告以外之人於偵查中，經具結後向檢
察官所為之陳述），屬於被告以外之人於審判外之書面陳述，原
判決並未說明依據何規定，得作為證據，即逕以該電話紀錄採為
不利於上訴人之證據，已有未合。又該電話紀錄，係記載「（彰
化縣政府前揭函附圖）編號三圖中草綠色代表貴署請本府查詢之
五筆土地地號，另外橘色是作為相對位置比對之用，至於草綠色
與橘色間之空白處全為山坡地範圍」（見偵字第六一六七號卷第
二二四頁）。該審判外之書面陳述，亦僅敘及「空白處」為山坡
地，至於涉案之「草綠色」部分，是否為山坡地？仍屬不明。究
竟實情如何？上訴人所使用之部分，有無依法核定公告為山坡地
？原審未予究明，即遽行判決，自嫌速斷。(二)、水土保持法第三
十三條第三項前段之罪，係以有同條第一項第二款之情形，即違
反第十二條至第十四條規定之一，未先擬具水土保持計畫，致生
水土流失（或毀損水土保持之處理與維護設施者），為構成要件
。此項構成犯罪之事實，依刑事訴訟法第三百零八條、第三百十
條第一款規定，不僅事實欄應明白認定，且須於理由內說明其憑
以認定之證據，方足以資論罪科刑。原判決事實雖記載，上訴人
「未擬具水土保持計畫，竟自九十年一月間起，擅自在前開山坡
地（指彰化縣花壇鄉○○○段灣子口小段九四之一三七、九四之
一三八、九四之二六八、五○○地號土地）經營八股砂石場，並
將待洗解之土石及洗解所得之鬆軟土石堆積在前揭承租之山坡地
上即如（原判決）附圖所示甲、乙、丁、戊部分之土地上，俟機
販售，致使上開山坡地地表均裸露、土石鬆軟，幾無草木被覆涵
養水分，破壞原本地表水源涵養之功能，遇豪雨即無法確實涵養
水源，致生泥沙土石流失。至九十年九月七日中午十二時三十分
許，……為彰化縣警察局員警當場查獲」。但上開行為，是否違
反水土保持法第十二條至第十四條規定之一？若有違反，究竟違
反第十二條至第十四條之何條項？事實欄並未記載，理由內亦毫
無說明。則上訴人之行為，究竟該當於何條項之犯罪構成要件？
即屬無憑判斷，自不足為適用法律之依據。(三)、水土保持法第三
十三條第三項前段之罪，係以有同條第一項第二款之情形，即違
反第十二條至第十四條規定之一，未先擬具水土保持計畫，致生
水土流失（或毀損水土保持之處理與維護設施者），為構成要件
。所謂致生水土流失乃實害犯，而此實害之結果自應依證據認定
之。原判決認定上訴人之行為「致使上開山坡地地表均裸露、土
石鬆軟，幾無草木被覆涵養水分，破壞原本地表水源涵養之功能
，遇豪雨即無法確實涵養水源，致生泥沙土石流失」，係以「卷
內砂石場照片」、「（原審）勘驗筆錄」及「（原審）向行政院
農業委員會林務局農林航空測量所函調（原判決）附圖所示甲乙
丁戊土地於八十九年五月十七日、九十年五月二十三日之航空測
量放大圖，明確可知上開土地週遭之山坡地，樹木批覆蓊鬱，水
土涵養保持甚佳，唯獨砂石場所在位置地表裸露，水土涵養保持
功能明顯喪失，且經本院（指原審）於準備程序當庭以肉眼判斷
比對結果，於八十九年間上開土地仍有樹木涵養土地，至九十年
間八股砂石場設立後，樹木顯著消失，土地地表更加裸露，幾無
草木被覆涵養水分，實已破壞原本地表水源涵養之功能，故縱使
如被告（即上訴人）甲○○所辯其設立八股砂石場之前，已先有
他人開發設立砂石場，然其九十年一月間起始在上開山坡地經營
八股砂石場堆積土石，仍確實有致生水土流失之情形應甚灼然」
（見原判決第四頁倒數第三行至第五頁第十四行），以為論據。
惟上訴人始終否認其砂石場，有造成「致生水土流失」之結果，
並請求將本件送請具有專門知識經驗者鑑定，以資判定是否「致
生水土流失」。地方主管機關彰化縣政府亦函示：「有關貴院函
請本府鑑定本縣花壇鄉○○○段灣子口小段九四之一三七、九四
之一三八、九四之二六八、五○○等四筆地號土地上所設立之八
股砂石場上是否有致生水土流失之情形乙案，涉及專業知識，宜
請貴院循鑑定程序請具專業知識經驗之水土保持相關機關（構）
、團體予以鑑定，以為審判之證據資料」（見第一審卷第七十三
頁）。依其情形，上開證據自屬與上訴人之利益有重大關係之事
項，在客觀上並為法院認定事實、適用法律基礎之證據，即具有
調查（鑑定）之必要性。乃原審並未送請鑑定，逕以上訴人「所
經營之八股砂石場現已完全拆除完畢，現場已無堆積砂石，鑑定
人到場已無法就堆積砂石之情形進行鑑定，而上開航測放大圖，
本院（指原審）以肉眼即可判定上開水土流失之情形，故認已無
再函請鑑定之必要」（見原判決第六頁第十三行至第十五行）云
云。然而，上訴人之行為，是否已「致生水土流失」？地方主管
機關猶認為「涉及專業知識，宜循鑑定程序請具專業知識經驗之
水土保持相關機關（構）、團體予以鑑定」。原審僅憑「航測放
大圖」，遽謂「本院（指原審）以肉眼即可判定」。但何以無須
專門知識經驗者予以鑑定，僅憑「航測放大圖」，「以肉眼即可
判定」？原判決未說明其理由，已屬理由不備。且既謂依據「航
測放大圖」，可以判定。卻又不將「航測放大圖」連同「砂石場
照片」、「勘驗筆錄」等卷證資料，送請具有專門知識經驗，居
於客觀立場之鑑定人予以鑑定，即自行「以肉眼判定」，亦難昭
折服。以上或為上訴意旨指摘所及，或為本院得依職權調查之事
項，應認原判決關於上訴人違反水土保持法部分（原判決認為與
違反山坡地保育利用條例，有法規競合關係）有撤銷發回更審之
原因。原判決說明不另為無罪諭知部分，基於審判不可分原則，
併予發回。又中華民國九十六年罪犯減刑條例，業於九十六年七
月十六日施行，案經發回，並應注意及之。
據上論結，應依刑事訴訟法第三百九十七條、第四百零一條，判
決如主文。
中    華    民    國  九十七  年    八    月    七    日
                      最高法院刑事第七庭
                          審判長法官  謝  俊  雄
                                法官  陳  世  雄
                                法官  魏  新  和
                                法官  吳  信  銘
                                法官  徐  文  亮
      本件正本證明與原本無異
                                      書  記  官
中    華    民    國  九十七  年    八    月   十二   日
                                                      Ｅ


司法院資訊處製作；財團法人民間司法改革基金會備份。
